臺灣高等法院刑事判決　　　　　　 93年度上更(一)字第595號
上　訴　人　臺灣臺北地方法院檢察署檢察官
被　　　告　乙○○
指定辯護人　胡世斌律師
上列上訴人因被告偽造有價證券等案件，不服臺灣臺北地方法院
90年度訴字第682號，中華民國90年9月11日第一審判決（起訴案
號：臺灣臺北地方法院檢察署90年度偵字第1067號），提起上訴
，經判決後，由最高法院發回更審，本院判決如下：
    主  文
上訴駁回。
    理  由
一、公訴意旨略以：被告乙○○於民國八十九年七月初，在聯合
　　報廣告上發現刊有「支票借你用」一則，即以電話聯繫，相
  　約在臺北市○○○路、民權東路口與一名賣支票之不詳男子
    見面，該男子出示一張甲○○所遺失之彰化商業銀行中和分
    行第五九二七三號空白支票（下稱本件支票）求售，詎被告
    明知該支票係來歷不明之贓物，竟意圖供行使之用與該不詳
    人？金額多少及發票日期為何等資料，當場冒填受款人為丙○○，金額新臺幣二十二萬元及發票日為八十九年十月一日
    後，以三千元之代價售予被告。嗣被告又意圖為自己不法之
    所有於同年九月初，持向友人丙○○詐借二十二萬元，屆期
    丙○○持該支票提示，因已掛失止付而遭退票，始知受騙。
    因認被告涉有刑法第三百四十九條第二項之故買贓物罪、第
    二百零一條第一項偽造有價證券罪及第三百三十九條第一項
    之詐欺取財等罪嫌。
二、按犯罪事實應依證據認定之，無證據不得認定犯罪事實。又
　　不能證明被告犯罪者，應諭知無罪之判決。刑事訴訟法第一
  　百五十四條第二項、第三百零一條第一項分別定有明文。又
    刑事訴訟法第一百六十一條第一項規定：檢察官就被告犯罪
    事實，應負舉證責任，並指出證明之方法。因此，檢察官對
    於起訴之犯罪事實，應負提出證據及說服法院之實質舉證責
    任。倘其所提出之證據，不足為被告有罪之積極證明，或指
    出證明之方法，無從說服法院以形成被告有罪之心證，基於
    無罪推定之原則，自應為被告無罪之判決（最高法院九十二
    年台上字第一二八號判例意旨參照）。
三、公訴人認被告涉有故買贓物罪、偽造有價證券罪及詐欺取財
　　等罪嫌，無非以證人甲○○、丙○○之證述、支票退票理由
  　由單、遺失票據申請書、掛失止付通知書等為論據。訊據被
    告固坦承有於上開時、地，以三千元代價，向報刊賣支票之
    偽造有價證券、故買贓物及詐欺等罪嫌，辯稱：我是先向友
    人丙○○借款二十二萬元後，丙○○打電話問我是否可開張
    支票為擔保，我就先打電話要向朋友借票給丙○○，因借不
    到，始尋找報紙「支票借你」廣告，向該名男子購買本件支
    票，不知該紙支票係甲○○遺失之贓物，亦無欺騙丙○○之
    意，更未與該名男子共同偽造有價證券等語。經查：
（一）被害人丙○○於警詢時指稱：被告向我借二十二萬元，我
　　　請被告開張支票，被告於八十九年九月初，交付本件支票
  　　等語（見偵查卷第六頁背面）。及至原審改以證人身分並
　　　經檢察官詰問時證稱：被告於八十九年七、八月間，曾提
  　　出向我借錢，但當時我沒錢，須等賣完車才有錢借被告，
    　我也委託被告幫我賣車，大約賣了八十幾萬，扣掉貸款，
      剩下三、四十萬元，被告就借走二十二萬元，我才要求被
      告要拿票來擔保，過沒多久，被告就拿本件支票給我等語
      （見原審卷第三七頁），並提出上海商業儲蓄銀行託收票
      據明細表一紙在卷可參（見原審卷第四四頁）。依丙○○
      於警詢、原審所稱，係因出借被告二十二萬元後，始向被
      告要求提出同額支票供擔保，被告乃於八十九年九月初，
      將本件支票交付丙○○。
（二）被害人甲○○於警詢指稱：我未曾至彰化銀行中和分行申
      請過支票，更不可能去掛失支票，我僅是一名工人，從未
      使用過支票，故懷疑可能有人拿我遺失之
      票等語（見偵查卷第八頁背面）；及至偵查中改稱：那張
      是我丟掉的支票，支票是我老闆整本拿去用，我從臺中回
      來已人去樓空，而印章是老闆說要辦健保用，但不知道他
      拿去辦支票等語；旋於同次庭訊改稱：我有去開戶辦支票
      等語（見偵查卷第二二頁背面）；迨至九十年八月十七日
      經原審以證人身分傳訊時，先證稱：我有去開戶，名字也
      是我簽的，但沒有領過支票簿；嗣經辯護人及檢察官交互
      詰問時卻改稱：我領過第一本支票簿，連同印章都放在公
      司會計那邊，如果公司要買東西，就會開我的支票，我並
      沒有反對公司使用支票（見原審卷第五十頁至第五四頁）
      ，再經原審當庭分別訊問：「依票據掛失止付通知書，你
      只掛失五九二五一至五九二七五，二十五張支票，你是否
      只掛失這二十五張支票？」、「八十九年四月二十四日、
      五月八日、五月二十六日、六月十四日，分四次領用各二
      十五張支票，你為何都沒有掛失？」、「彰化銀行支票存
      款帳戶資料表顯示，八十九年七月二十一日，又領用二十
      五張支票使用？」等問題時，證人甲○○復答以：「我不
      知道。」、「我有掛失，我可以提供資料。」、「我真的
      沒有領。」等語（見原審卷第五一頁至第五二頁）。證人
      甲○○就有無向彰化商業銀行中和分行申請支票一事，先
      後於警詢、原審所稱，尚有不符。惟證人甲○○既於原審
      經具結後作證，自無甘冒偽證罪責而為虛偽陳述之理，自
      應以證人甲○○於原審所證為可採。雖證人甲○○於原審
      九十年八月十七日所證，亦有不一，然依卷附彰化銀行中
      和分行九十年七月三日彰中和字第一三八○號函檢附支票
      存款開戶及支票存款帳戶等資料所示（見原審卷第二三頁
      至第二七頁），證人甲○○應係於八十九年四月二十四日
      ，至彰化商業銀行中和分行開設第000000000帳
      號，並分別於八十九年四月二十四日、五月八日、五月二
      十六日、六月十四日、七月五日，先後五次各領用每本二
      十五張之支票簿使用。參以彰化銀行中和分行九十年八月
      二十八日彰中和字第一八一五號函檢附八十九年七月二十
      一日支票領取證一紙所示甲○○簽名及印文，與甲○○開
      戶申請書之簽名及事後變更印鑑之印文完全相同（見原審
      卷第二四頁、第二五頁、第六一頁、第六二頁），顯見甲○○確有於任職名彥資訊公司期間，向彰化商業銀行中和
      分行申請開設支票帳號，並先後五次請領支票簿使用無疑
      。
（三）被告於原審提出二份報紙，其中聯合報有八則；中國時報
      有十二則「支票借你」廣告，業經原審勘驗屬實（見原審
      卷第六五頁），並有該二份報紙在卷為憑（見原審卷第六
      八頁至第七四頁），被告辯稱係依報紙刊登販賣支票之不
      詳男子購買本件支票，應屬可信。
（四）依上開事證所示，被告係先向丙○○借款二十二萬元後，
      丙○○始撥打電話要求被告交付支票作為擔保。則被告向
      丙○○借錢時，既未先行交付支票，藉以取信丙○○；亦
      未約定被告須提供支票擔保以為借款之條件，顯見被告向
      丙○○借款時，並未施用詐術。雖丙○○於本件支票屆期
      後，將支票提示，並遭退票，固有支票退票理由單、遺失
      票據申請書、掛失止付通知書在卷可考。惟此僅能證明被
      告未將支票來源及無法兌現之事告知丙○○，且被告自始
      即稱並無以支票代為清償，復於丙○○提示支票退票後，
      即將二十二萬元借款償還丙○○，益見被告並無行使本件
      支票權利之意，自不得據以認定被告有不法所有之意圖。
      被告所為，核與詐欺罪之構成要件不符。再被告雖坦承係
      依報紙廣告，以三千元購買本件面額二十二萬元之支票，
      依常情判斷，被告應知該支票發票人不可能代為兌現。然
      被告係向丙○○借款後，始依丙○○要求，交付本件支票
      作為擔保；且丙○○於警詢陳稱：我朋友乙○○向我借了
      二十二萬元，我唯恐口說無憑，請他開立同面額支票等語
      ，亦見丙○○本有以該支票作為借款收據之意。則被告自
      有可能因認丙○○索取支票，僅係作為借款收據，乃向他
      人購買支票交付丙○○。又一般報紙刊載販售支票廣告，
      無非係趁人急須票據使用，再從中收取費用牟利。而販賣
      支票之人，固有不少係以偽造他人支票出售，然亦有以自
      己名義或借用他人名義領用，再出售他人牟利。是以，報
      刊販賣之支票，未必均屬偽造之支票。依報紙刊登廣告購
      買支票使用之人，亦非必然明知購買之支票屬來路不明之
      贓物，或偽造他人名義之支票，自難僅以被告依報紙廣告
      ，以三千元代價購入面額達二十二萬元之本件支票，即認
      被告明知本件支票係屬贓物或他人所偽造。尤以證人甲○○既親自開戶並領用支票簿，卻陳稱不知支票簿簽發及領
      用情形，事後復僅將其中一本支票簿以遺失為由，辦理掛
      失止付，殊與常情不合，證人甲○○指證遺失本件支票，
　　　亦難採信。公訴人依證人甲○○證言，指稱本件支票為甲○○遺失之贓物，並認被告係故買贓物及有偽造本件支票
    　，顯未達於一般人均不致有所懷疑，並達確信之程度。
  四、綜上所述，本件公訴人所提出之證據，既不足為被告有罪
　　　之積極證明，所指之證明方法，亦無從說服本院以形成被
  　　告有罪之心證，基於無罪推定原則，自應為被告無罪之判
    　決。原審調查結果，認被告不構成犯罪，而為無罪之諭知
　　　，經核並無違誤。公訴人上訴意旨以：（一）被告坦承與
  　　甲○○及販賣支票之人，均不相識，且係以三千元之代價
    　取得該紙支票。惟該支票票面金額為二十二萬元，衡情當
      無人願以賺取三千元之代價而擔負二十二萬元債務之理。
      則被告購買本件支票當場填載金額日期，是否確無贓物之
  　　認識及共同偽造支票使用之犯意，顯非無疑。又被告購買
    　支票時，並未查明販賣者是否即發票人，原審未予詳究，
      顯有未盡調查之能事。（二）本件支票上之金額及日期，
    　究為被告或販售之人所填寫，原審未予詳查，即依被告陳
      述，認係販售支票者所填寫，亦嫌速斷。又卷附被告提出
      之報紙廣告均載有電話號碼，被告究竟依何則廣告打電話
      聯絡購買支票，非不可向被告查明後，依電話號碼，追查
      刊登廣告販賣支票之人，原審疏未調查，遽採被告辯解，
      顯有違誤。（三）證人甲○○於原審證稱：我在彰化銀行
      中和分行支票帳戶所領用之支票，都是我老板周建國、林
      士奇領用等語，原審未依職權傳喚周建國、林士奇以查明
      本件支票遺失原因為何，逕認甲○○所稱本件支票係屬遺
      失不足採信，尚嫌速斷。又被告既知本件支票來源不明而
      仍予以購入，或由販售者或自己填寫日期及金額而完成發
      票，能否不負偽造有價證券之罪責，亦有待釐清。惟被告
      依報紙廣告，以三千元購買本件面額二十二萬元之支票，
      尚無從認定被告明知本件支票係屬贓物或他人所偽造，已
      如前述。再被告始終否認有在本件支票上填寫金額及日期
      ，而本件支票原本業已滅失，已據證人丙○○到庭證述無
      誤。經本院本審依職權將卷附支票影本送請內政部警政署
      刑事警察局鑑定支票上筆跡是否為被告所有，該局函覆本
      院應將被告平日筆跡及支票原本送驗，始能鑑定，有該局
      九十三年十二月二日刑鑑字第○九三○二三六四一一號函
      在卷可稽，自無法證明本件支票上之日期、金額為被告所
　　　填載。又證人甲○○雖於原審證稱於彰化銀行中和分行支
  　　票帳戶所領用之支票，均由周建國、林士奇所領用，惟卷
    　內並無周建國、林士奇二人年籍、地址等人別資料可供本
      院傳喚；證人甲○○復已死亡，有郵局之訴訟（行政）文
      書不能送達事由報告書在卷為憑。公訴人所指調查證據之
      方法，顯已無從進行。另被告於本院本審供稱：已記不清
      楚當初是打哪一通電話去買本件支票，即使傳當初借我支
      票的男子到庭，我也不認得他（見本院本審卷九十三年十
      二月十四日筆錄）。以被告係於八十九年七月初依報上廣
      告所載電話號碼聯繫購買本件支票，距本院本審訊問時已
      四年有餘，被告供稱已不復記憶該電話號碼，應屬可信。
      況一般販賣支票廣告，少有刊登本人申請登記之電話，本
      院縱依卷附十餘則廣告逐一傳訊，亦難查明真實。按檢察
      官對於起訴之犯罪事實，本應負提出證據及說服法院之實
      質舉證責任。本件公訴人所提出之證據，既不足為被告有
      罪之積極證明，迨原審判決無罪後，亦僅指摘原審或未依
      職權調查證據，或未傳訊卷內並無年籍資料之證人，據以
      指摘原判決不當，同時指稱被告犯罪，為無理由，應予駁
      回。
據上論結，應依刑事訴訟法第三百六十八條，判決如主文。
本案經檢察官沈明彥到庭執行職務。
中　　華　　民　　國　　94　　年　　1 　　月　　27　　日
　　　　　　　　　刑事第十四庭審判長法  官　陳祐輔
                                    法  官  邱瑞祥
                                    法  官  陳國文
以上正本證明與原本無異。
檢察官如不服本判決，應於收受送達後10日內向本院提出上訴書
狀，其未敘述上訴之理由者並得於提起上訴後10日內向本院補提
理由書（均須按他造當事人之人數附繕本）。
                                    書記官  蔡棟樑
中　　華　　民　　國　　94　　年　　1 　　月　　27　　日
